【裁判字號】    98,訴,50
【裁判日期】    980715
【裁判案由】    分割共有物
【裁判全文】
臺灣屏東地方法院民事判決                98年度訴字第50號
原      告  甲○○
訴訟代理人  王伊忱律師
            陳景裕律師
            鄭美玲律師
被      告  辛○○
訴訟代理人  乙○○
訴訟代理人  己○○
被      告  戊○○
被      告  丙○○
被      告  丁○○
被      告  壬○○
被      告  癸○○
                        號2樓.
被      告  庚○○
前列四人共同
兼訴訟代理  丙○○
人
上列當事人間請求分割共有物事件，本院於民國98年7 月1 日言
詞辯論終結，判決如下：
    主      文
被告應就其被繼承人張蔡干所有坐落屏東縣南州鄉○○段０五三
五地號土地，面積八九五點一０平方公尺，應有部分三分之二之
公同共有部分，各按其等應繼分比例辦理繼承登記。
兩造共有前項土地依下列方法分割：如附圖乙案所示編號(1)部分
面積五四三點零八平方公尺分歸被告公同共有；編號(2)部分面積
二七一點五四平方公尺分歸原告所有。編號(3)部分面積（道路）
八０點四八平方公尺由兩造按原應有部分比例共有。
訴訟費用由兩造按原應有部分比例負擔。
    事 實 及 理 由
壹、程序部分：
一、按訴狀送達後，原告不得將原訴變更或追加他訴。但請求之
    基礎事實同一者，擴張或減縮應受判決事項之聲明者，民事
    訴訟法第255 條第1 項第2 、3 款定有明文。本件原告起訴
    時僅訴請分割共有物，嗣原告於民事起訴狀繕本送達被告後
    ，而於民國98年6 月26日具狀將聲明追加為被告應就其被繼
    承人張蔡干所有坐落屏東縣南州鄉○○段0000-000地號土地
   （ 下稱系爭土地）、面積895.10平方公尺、權利範圍三分之
    二，辦理繼承登記，此有原告提出之繼承系統表及系爭土地
    謄本為證，經核原告所為係屬擴張應受判決事項之聲明，且
    其請求之基礎事實同一，合於上開規定，應予准許。
貳、實體部分：
一、原告主張：
（一）按各共有人，得隨時請求分割共有物。共有物之分割，依
    共有人協議之方法行之。分割之方法，不能協議決定者，法
    院得因任何共有人之聲請，命為左列之分配：一、以原物分
    配於各共有人。二、變賣共有物，以價金分配於各共有人。
    以原物為分配時，如共有人中，有不能按其應有部分受分配
    者，得以金錢補償之。分別為民法第823 條第1 項前段、第
     824條所明定。茲因各共有人對系爭土地並無不得分割之契
    約，又無不能分割之情事，今兩造間無法取得分割之協議，
    爰訴請裁判分割。
（二）次按最高法院91年度台上字第832 號著有判決：「按法院
    裁判分割共有物，性質上為共有人間應有部分之交換，自屬
    處分行為，共有不動產之共有人中有人死亡時，其繼承人因
    繼承，固於登記前已取得不動產物權，惟非經登記不得處分
    其物權，則在辦畢繼承登記前，其繼承人仍不得以共有人身
    分參與共有物之分割，但為求訴訟經濟起見，可許原告就請
    求繼承登記及分割共有物之訴合併提起，即以一訴請求該死
    亡之共有人之繼承人辦理繼承登記，並請求該繼承人於辦理
    繼承登記後，與原告及其餘共有人分割共有之不動產」，足
    資參照。查系爭土地係由原告及訴外人張蔡干所共有，應有
    部分為3 分之1 及3 分之2 ，因張蔡干已於77年12月21日死
    亡，而被告七人為張蔡干之法定繼承人，惟渠等就系爭土地
    尚未辦理繼承登記，揆諸前揭最高法院實務見解，為求訴訟
    經濟起見，爰於本件分割共有物之訴訟中聲明被告等人應就
    系爭土地辦理繼承登記。
（三）原告主張如附圖所示甲案之分割方案，理由如下：
 1、按「分割共有物，不得純以使用現狀為分割之唯一標準。法
    院為顧及全體共有人之利益，認不全依使用現狀分割為適當
    所決定之分割方法，縱使對部分共有人較為不利，不得因之
    指為違法。」最高法院71年度台上字第2825號、82年度台上
    字第2698號均著有判決足資參照。甲案之分割方法不僅使兩
    造所分得之編號 (1)、 (2)土地均能直接接連道路，而無須
    另外再分攤基地內道路之面積，可使系爭土地完全充分利用
    並顧及土地之整體規劃，並且因兩造所分得之土地並無內外
    之區別，因此兩者土地之價值亦無差異而無須考量價值找補
    之問題，雖「甲案」之分割方法須拆除被告之部分地上物，
    但如前所述，B 部分之建物只是鐵皮屋而已，而A 部分之建
    物亦為未保存登記之房屋且屋齡已老舊，所須拆除者亦僅有
    部分，此對於被告而言或許稍有不利，但為求顧及土地之整
    體利用及經濟價值，應以「甲案」之分割方法較為適當。
 2、附圖之「乙案」分割方法係由被告所提出，由該分割方案可
    見被告純粹係基於自身之利益考量，而被告僅因其已在該編
    號 (1)之土地上建有房屋即強烈主張應顧及其使用土地之現
    狀，故而提出「乙案」之分割方法；然被告於編號 (1)之土
    地上所興建房屋並未經保存登記，且其屋齡年限亦已有30餘
    年，更遑論B 部分之建物根本只是鐵皮屋而已，若以土地整
    體利用之經濟利益觀之，「乙案」之分割方法尚須另外再分
    割編號 (3)之通道，將使兩造本案所能分配到之土地面積因
    此減少，而明顯與分割土地應著重土地之整體規劃及經濟效
    益以達到地盡其利之目的相違背。又該編號 (3)通道之寬度
    僅有3 公尺並且是無尾巷，此不僅將造成車輛根本無法會車
    之出入不便，日後勢必更將因其通行問題於各共有人間將再
    啟紛爭。次依屏東縣建築管理自治條例第9 條第3 款明文規
    定：「建築基地與建築線按連部分之最小寬度，規定如下：
    一．．．．．三、以私通路連接建築線者，不得小於建築技
    術規則所定私設通路之最小寬度。」；又按建築技術規則第
    2 條第1 項第3 款則規定，基地間私設道路之長度大於20公
    尺者，其道路寬度不得小於5 公尺。是以，若以「乙案」觀
    之，該編號 (3)之通道長度為27公尺，但其寬度僅有3 公尺
    ，根本不足前述建築技術規則所規定私設通路之最小寬度標
    準，如此縱令假設鈞院採用「乙案」之分割方法，則屆時原
    告就所分得之編號 (2)土地亦因未符合前述相關規定而無法
    建築使用之。由此足證「乙案」之分割方法確實並非妥適合
    理公平之分割方法。
 3、基上所述，附圖「乙案」之分割方法不僅未能顧及土地之整
    體規劃利用及經濟效益，且被告因其之自身利益，反而令原
    告尚需額外再分攤該編號 (3)通道之面積致使實際所能分得
    使用之土地面積受到減少之損失。又以該編號 (1)及編號(2
    )之 位置觀之，因編號 (2)之土地位處系爭土地之裡側，且
    僅有寬度3 公尺之無尾道路對外連接，其之土地價值明顯較
    編號 (1)之土地為低，因此尚應另外考量兩者價值之差異而
    須有價值補償之問題！尤更甚者，本案若以「乙案」分割，
    則原告所分得之編號 (2)土地將因不能符合屏東縣建築管理
    自治條例及建築技術規則之規定而無法建築使用，如此根本
    嚴重違反法院裁判分割土地所應達成土地充分利用之地盡其
    地目的。是以，被告所主張之「乙案」分割分法確實並非妥
    適公平合理之分割方案。
（四）聲明：1 、被告等人應就其被繼承人張蔡干所有系爭土地
    即坐落屏東縣南州鄉○○段0000-000地號土地、面積895.10
    平方公尺、權利範圍3 分之2 ，辦理繼承登記。2 、兩造共
    有之系爭土地准予分割，其分割方法為如附圖甲案所示編號
    (1) 部分面積596.73平方公尺土地由被告等人公同共有取得
    ，編號 (2 )部 分面積298.37平方公尺歸原告取得。
二、被告抗辯：被告同意分割，但不同意原告主張之如附圖所示
    甲案分割方法。被告主張應依如附圖所示乙案之分割方法，
    理由如下：如附圖編號(1)Ａ部分現有被告之房屋兩棟，一棟
    現由臥病中風，迫切需要照顧之被告辛○○居住，一棟由被
    告丙○○家屬等共同居住，迄今均已超過30年。如以甲案分
    割，勢必拆除被告之部分房屋，造成房屋結構之不安定。又
    若拆掉被告房屋，被告7 人將會沒有道路可通行，因編號Ｂ
    部分是用來作倉庫使用，不能通行到馬路；就算拆了，還是
    沒有可供通行之道路。且系爭土地已經有分管事實，因原告
    於50幾年左右，在如附圖乙案編號（2） 養牛蛙，同時在如
    附圖乙案編號（3） 的共通道路出入，直至57年離家後未再
    聯絡。被告則在分管之土地種菜及蓋鐵皮屋放雜物，被告等
    原告離家後才蓋現在的房子（編號Ａ建物）。被告主張分割
    共有物須依房屋使用情行分割，被告的房子雖然已經30幾年
    了未保存登記，但已經住很久了。被告認為採用乙案分割，
    不拆現有房屋，兩造又有道路通行，符合整體經濟使用價值
    、效益及比例原則，同時兼顧現實狀況及情理法。
三、兩造不爭執之事實：
（一）系爭土地是原告與被告之被繼承人張蔡干共有，持分分別
    為原告3分之1，張蔡干3分之2，有系爭土地謄本附卷可憑。
（二）被告等為張蔡干之法定繼承人。
（三）兩造對於屏東縣東港地政事務所98年4 月14日之土地複丈
    成果圖無意見。
四、兩造爭執之事項：分割方法究應採用如附圖之甲案或乙案？
五、本院之判斷：
（一）參照最高法院69年台上字第1012號判例要旨「分割共有物
    ，性質上為處分行為，依民法第七百五十九條規定，共有不
    動產之共有人中有人死亡時，於其繼承人未為繼承登記以前
    ，固不得分割共有物。惟上訴人因被上訴人劉某就系爭建地
    尚未辦理繼承登記，依法不得為物權之處分。於本件訴訟中
    ，請求劉某等辦理繼承登記，並合併對劉某等及其餘被上訴
    人為分割共有物之請求，不但符合訴訟經濟原則，抑與民法
    第七百五十九條及強制執行法第一百三十條規定之旨趣無違
    。」。經查系爭土地係由原告及被告之被繼承人人張蔡干所
    共有，應有部分為3 分之1 及3 分之2 ，因張蔡干已於77年
    12月21日死亡，而被告七人為張蔡干之法定繼承人，惟其等
    就系爭土地尚未辦理繼承登記，有原告提出之系爭土地謄本
    及被告戶籍謄本、繼承系統表等為證，揆諸前揭判例要旨，
    原告請求為命被告應先辦理繼承登記之聲明，核無不合，應
    予准許。
（二）按各共有人，得隨時請求分割共有物。共有物之分割，依
    共有人協議之方法行之。分割之方法，不能協議決定者，法
    院得因任何共有人之聲請，命為左列之分配：一、以原物分
    配於各共有人。二、變賣共有物，以價金分配於各共有人。
    以原物為分配時，如共有人中，有不能按其應有部分受分配
    者，得以金錢補償之。民法第823 條第1 項前段、第824條
    所分別定有明文。查本件各共有人對系爭土地並無不得分割
    之契約，又無不能分割之情事，今兩造間無法取得分割之協
    議，原告本於系爭土地共有人之地位訴請裁判分割即屬有據
    ，依法亦應予以准許。
（三）本件之爭點為分割方法究應採用如附圖之甲案或乙案？茲
    審酌如下：
 1、按「分割共有物，以消滅共有關係為目的。法院裁判分割共
    有土地時，除因該土地內部分土地之使用目的不能分割（如
    為道路）或部分共有人仍願維持其共有關係，應就該部分土
    地不予分割或准該部分共有人成立新共有關係外，應將土地
    分配於各共有人單獨所有」、「法院裁判分割共有物，定其
    分配，應斟酌各共有人之利害關係，並共有物之性質、價格
    、利用價值及經濟效益決之，要以維持全體共有人之公平為
    標準，所定方法須以適當者為限。」，最高法院69年度台上
    字第1831號、78年度台上字第2141號分別著有判例及裁判意
    旨可資參照。故請求共有物之分割，應由法院依民法第824
    條命為適當之分配，不受當事人主張之拘束，法院則應參酌
    當事人之聲明、共有物之性質、經濟效用及全體共有人利益
    等公平決定之，合先敘明。
 2、原告主張如附圖甲案之分割方法，其理由為：甲案之分割方
    法不僅使兩造所分得之編號 (1)、 (2)土地均能直接接連道
    路，而無須另外再分攤基地內道路之面積，可使系爭土地完
    全充分利用並顧及土地之整體規劃，並且因兩造所分得之土
    地並無內外之區別，因此兩者土地之價值亦無差異而無須考
    量價值找補之問題等情；惟查如附圖甲案編號Ａ為被告興建
    居住之房屋，雖屋齡約30年以上，並為未保登建物，但據原
    告提出之現場照片（見卷第67－69頁）及本院現場勘驗結果
    （見卷第104 頁勘驗筆錄），系爭房屋為加強磚造、鋼鐵造
    之建物，69年7 月起課房屋稅，有被告提出之房屋稅籍證明
    書為證（見卷第119 、120 頁），房屋結構尚稱堅實，房屋
    左側為通行泊油道路，屋前為供被告進出之通道。如採甲案
    分割，勢必拆除房屋前面之主體結構，影響居住之安全及阻
    礙被告正常通行。又編號Ｂ為被告興建倉庫使用，右側緊靠
    房屋牆面，左側緊臨道路，縱或拆掉倉庫，亦無法用供通行
    。故甲案之分割，顯未顧及被告之房屋使用現狀，亦不符經
    濟效益。
 3、被告主張如附圖乙案分割方法，其理由為：系爭土地已經有
    分管事實，因原告於50幾年左右，在如附圖乙案編號（2）
    養牛蛙，同時在如附圖乙案編號（3） 的共通道路出入，直
    至57年離家後未再聯絡。被告則在分管之土地種菜及蓋鐵皮
    屋放雜物，被告等原告離家後才蓋編號Ａ房屋。若採用乙案
    分割，可以不拆現有房屋，兩造又有道路通行，符合整體經
    濟使用價值，同時兼顧現實狀況等情。經查如附圖乙案編號
    （2） 除編號Ｃ為被告丙○○撘建之鐵皮屋，用供堆放雜物
    外，餘為空地，且被告丙○○亦自陳該鐵皮屋可以拆除（見
    卷第135 頁）。又不論兩造有無分管事實，但被告所稱「原
    告於50幾年左右起，在如附圖乙案編號（2） 養牛蛙，同時
    在如附圖乙案編號（3） 的共通道路出入，直至57年離家後
    未再聯絡。被告在乙案編號（1） 之土地種菜及蓋鐵皮屋放
    雜物，待原告離家後才蓋編號Ａ房屋」等情，則為原告不爭
    執之事實，故被告依當時使用管理土地之現狀，又在無從徵
    詢原告之情況下，蓋建如附圖編號Ａ房屋居住，應為情理之
    常。故如依乙案分割，可以避免拆除被告現住之編號Ａ房屋
    ，且依循原已進出之道路狀況，將如附圖乙案編號（3） 分
    為寬度3 公尺之共有道路使用，亦不影響原告通行，且兩造
    既保持道路共有，均屬有權使用，日後當無使用權利之糾紛
    。次查編號（3） 既分為共有道路使用，並非供建築之用，
    自無原告所指有礙上開建築法規之疑慮。復查系爭土地地目
    ：旱，使用分區：鄉村區，公告土地現值新台幣2,800 元，
    則從系爭土地之性質及使用上之經濟效益而言，保留共有道
    路使用，並不影響兩造分配土地價值上之差異，且如以乙案
    分割，亦有保留共有道路之必要。從上說明，可見乙案分割
    ，並非僅考慮使用現況而為分割。
 4、本院審酌前述各分割方案之優劣，及系爭土地之利用價值、
    兩造應有部分比例面積、分割後之整體形狀、對外通行需求
    暨經濟效益等一切情狀，認採用如附圖乙案之分割方法為最
    能符合兩造之利益而較適當，爰定分割方法如判決主文第2
    項所示。
六、本件事證已臻明確，兩造其餘主張、陳述及立證方法，經核
    於判決不生影響，爰不逐一論述，附此敘明。
七、另分割共有物之訴實質上並無所謂何造勝訴敗訴之問題，是
    以如將訴訟費用完全命形式上敗訴之被告負擔，實欠公允。
    本院審酌兩造各自因本件訴訟所得到之利益，認本件之訴訟
    費用，應由兩造各以與應有部分相當之數，比例分擔。
八、據上論結，原告之訴為有理由，依民事訴訟法第80條之1 、
    第85條第1 項，判決如主文。
中    華    民    國    98    年    7     月    15    日
                  民事第二庭  法  官   胡晏彰
正本係照原本作成。
如對判決上訴，須於判決送達後廿日內向本院提出上訴狀，其未
表明上訴理由者，應於提出上訴後二十日內向本院補提理由書狀
（均須按他造當事人之人數附繕本）。
中    華    民    國    98    年    7     月    15    日
                              書記官  郭松菊


司法院資訊處製作；財團法人民間司法改革基金會備份。
